ACORDAO-COMPLETO-2457591

ACÓRDÃO 564/2021 ATA 8/2021 - PLENÁRIO

VISTOS, relatados e discutidos estes autos de tomada de contas especial, em que se aprecia recurso de revisão interposto por Amós Bezerra da Silva contra o Acórdão 1842/2019-TCU-Primeira Câmara, por meio do qual este Tribunal julgou irregulares as contas do responsável, condenando-o em débito e multa, em razão não comprovação da regular aplicação dos recursos do Convênio 716158/2009, tendo por objeto a execução de obras de construção/complementação de 25,70 km de estradas vicinais, localizadas em área da Reserva Extrativista Marinha Araí-Perobaí.
		ACORDAM os Ministros do Tribunal de Contas da União, reunidos em sessão do Plenário, diante das razões expostas pelo Relator, com fundamento nos artigos 16, inciso II, 32, inciso III e 35 da Lei 8.443/1992, em:
		9.1 conhecer do presente recurso de revisão, para, no mérito, dar-lhe provimento, tornando sem efeito o Acórdão 1842/2019-TCU-Primeira Câmara, e julgar as contas do responsável regulares com ressalva;
		9.2 dar ciência desta deliberação ao recorrente e aos demais interessados no processo,  com a informação de que a íntegra do relatório e do voto que o fundamentaram podem ser consultados no endereço eletrônico www.tcu.gov.br/acordaos.

Recurso de revisão interposto contra acórdão que julgou irregulares as contas do recorrente, com condenação em débito e multa, em razão da não aprovação da prestação de contas de convênio cujo objeto era a execução de obras de construção/complementação de estradas vicinais no município.

Prefeitura Municipal de Augusto Corrêa - PA

3. Interessado/Recorrente:
3.1. Interessada: Superintendência Regional do Incra em Belém - PA (00.375.972/0003-22)
3.2. Recorrente: Amós Bezerra da Silva (XXX.797.602-XX)

13.1. Ministros presentes: Ana Arraes (Presidente), Walton Alencar Rodrigues, Benjamin Zymler, Augusto Nardes, Aroldo Cedraz, Raimundo Carreiro, Bruno Dantas, Vital do Rêgo e Jorge Oliveira (Relator).
13.2. Ministros-Substitutos presentes: Augusto Sherman Cavalcanti, Marcos Bemquerer Costa e Weder de Oliveira.

JORGE OLIVEIRA

Ministro-Substituto Augusto Sherman Cavalcanti

Adoto como relatório a instrução elaborada pela Secretaria de Recursos - Serur (peças 68 a 70) , que contou com a concordância do Ministério Público (peça 71) :
"INTRODUÇÃO
1.	Trata-se de recurso de revisão interposto por Amós Bezerra da Silva (peças 48-60) contra o Acórdão 1842/2019-TCU-Primeira Câmara (peça 15) , da relatoria do Ministro-Substituto Augusto Sherman.
1.1.	A deliberação recorrida apresenta o seguinte teor:
VISTOS, relatados e discutidos estes autos de tomada de contas especial, instaurada pelo Instituto Nacional de Colonização e Reforma Agrária (Incra) , em desfavor de Amós Bezerra da Silva, exPrefeito do Município de Augusto Corrêa/PA, em razão da não aprovação da prestação de contas dos recursos do Convênio 716158/2009, tendo por objeto a execução de obras de construção/complementação de 25,70 km de estradas vicinais, localizadas em área da Reserva Extrativista Marinha Araí-Perobaí,
ACORDAM os Ministros do Tribunal de Contas da União, reunidos em sessão da Primeira Câmara, ante as razões expostas pelo Relator, em:
9.1. julgar, com fundamento nos arts. 1º, inciso I, 16, inciso III, alínea "c", 19 e 23, inciso III, da Lei 8.443/92, irregulares as contas de Amós Bezerra da Silva, condenando-o ao pagamento das quantias abaixo especificadas, fixando-lhe o prazo de quinze dias, a contar da notificação, para que comprove, perante o tribunal (art. 214, inciso III, alínea "a", do Regimento Interno) , o recolhimento da dívida aos cofres do Instituto Nacional de Colonização e Reforma Agrária (Incra) , atualizada monetariamente e acrescida dos juros de mora calculados a partir das datas de ocorrência indicadas até a data do efetivo recolhimento, na forma prevista na legislação em vigor:
	Valor (R$) 
	Data da ocorrência

	233.333,33
	8/6/2010

	233.333,33
	5/7/2010

	233.333,34
	6/4/2011

9.2. aplicar ao responsável, com fundamento nos arts. 1º, inciso IX, 19 e 57 da Lei 8.443/1992, multa no valor de R$ 100.000,00 (cem mil reais) , fixando-lhe o prazo de quinze dias, a contar da notificação, para comprovar, perante este Tribunal, nos termos do art. 214, inciso III, alínea "a", do RI/TCU, o recolhimento da referida quantia ao Tesouro Nacional, atualizada monetariamente desde a data do presente acórdão até a do efetivo recolhimento, se for paga após o vencimento, na forma da legislação em vigor;
9.3. autorizar, desde logo, nos termos do art. 28, inciso II, da Lei 8.443/1992, a cobrança judicial das dívidas, caso não atendidas as notificações; 
9.4. com fundamento no art. 16, § 3º, da Lei 8.443/1992 c/c o § 7º do Regimento Interno do TCU, remeter cópia dos elementos pertinentes à Procuradoria da República no Estado do Pará, para o ajuizamento das ações que considere cabíveis; e
9.5. dar ciência desta deliberação ao responsável.
HISTÓRICO
2.	Trata-se de tomada de contas especial instaurada pelo Instituto Nacional de Colonização e Reforma Agrária em desfavor de Amós Bezerra da Silva, então prefeito de Augusto Corrêa/PA (gestão: 2009-2012) , em razão da não comprovação da boa e regular aplicação dos recursos federais transferidos no valor de R$ 700.000,00 por força do Convênio n. 716158/2009 (peça 2, p. 54-80) , ocasionada pela não aprovação da prestação de contas, conforme consta do Relatório do Tomador de Contas Especial acostado à peça 2, p. 158-176.
2.1.	Ante a não regularização tempestiva das pendências identificadas pela concedente na fase interna da presente tomada de contas especial os autos foram encaminhados a este Tribunal.
2.2.	No âmbito desta Corte o responsável foi devidamente citado em decorrência da não comprovação da boa e regular aplicação dos recursos recebidos por força do Convênio 716158/2009, em razão da ausência de documentação na prestação de contas que permita a comprovação de que o objeto do convênio foi construído utilizando-se os recursos repassados pelo Incra para tal finalidade (peça 9) e, apesar de ter recebido o expediente pessoalmente (peça 10) , deixou transcorrer in albis o prazo para apresentação de alegações de defesa.
2.3.	A Unidade Técnica, em instrução de mérito, que contou com a concordância das instâncias diretivas, propôs considerar revel o responsável, julgar as contas como irregulares, imputar débito referente à totalidade dos valores transferidos e aplicar multa ao ora recorrente (peças 11-13) , tendo o Ministério Público/TCU se manifestado de acordo (peça 14) e esta Corte, acompanhando os pareceres uniformes constantes dos autos, proferido o acórdão vergastado.
EXAME DE ADMISSIBILIDADE
3.	Reitera-se o exame preliminar de admissibilidade (peça 61) , ratificado à peça 64 pela relatora, Exma. Ministra Ana Arraes, que concluiu pelo conhecimento dos recursos, eis que preenchidos os requisitos processuais aplicáveis à espécie, sem atribuição de efeito suspensivo.
EXAME TÉCNICO
4.	Delimitação do recurso
4.1.	Constitui objeto do recurso examinar se as contas relativas ao Convênio n. 716158/2009 foram aprovadas pela entidade concedente.
5.	Aprovação das contas pela concedente. 
5.1.	Afirma o recorrente que as contas relativas ao convênio tratado nos presentes autos foram devidamente aprovadas pelo Instituto Nacional de Colonização e Reforma Agrária antes de prolatado o acórdão recorrido e que, portanto, deve o Tribunal julgar regulares suas contas.
5.2.	Esclarece que após tomar ciência do ofício de citação expedido por este Tribunal remeteu à concedente, em complemento à prestação de contas, documentos que culminaram na aprovação das contas, trazendo como prova os documentos acostados às peças 51, 53, 55 e, principalmente, 56.
5.3.	Informa, ademais, que o Incra encaminhou ofício a esta Corte (peça 58) , recebido em 7/12/2018 (peça 54) , antes do julgamento do acórdão recorrido, ocorrido em 26/2/2019, mas a documentação não foi analisada ou considerada pelo relator a quo em seu voto.
Análise
5.4.	 Assiste razão ao recorrente. Ocorre que as contas, após o envio da presente tomada de contas especial a esta Corte, foram reanalisadas pela concedente em virtude do envio de documentação pelo convenente e devidamente aprovadas.
5.5.	Os documentos trazidos aos autos dão conta da veracidade da informação, constatando-se daquele acostado à peça 56, subscrito pela Superintendente do Incra em exercício, o seguinte:
Considerando o exposto no Despacho SEI 1282125; APROVO a prestação de contas do Convênio (1261755) . e encaminho os autos à esta Divisão - SR (01) A para adoção das providências de alçada, bem como a elaboração de Ofício a ser encaminhado ao Tribunal de Contas da União quanto a aprovação da prestação de contas do Convênio e que ao mesmo tempo solicite a suspensão da TCE junto àquela Corte. (grifo acrescido) 
5.6.	Também assiste razão ao recorrente quanto ao erro cometido por esta Corte ao desconsiderar o ofício encaminhado pelo Incra no julgamento que culminou na reprovação das contas com imputação de débito e aplicação de multa.
5.7.	O citado ofício (peça 25) , apesar de protocolado nesta Corte em 7/12/2018, somente foi juntado aos presentes autos em 15/5/2019, quando o acórdão recorrido já havia sido prolatado, e, portanto, não foi analisado na fase processual anterior.
5.8.	Dessa forma, e nos termos da jurisprudência deste Tribunal (Acórdão 8928/2020-TCU-Segunda Câmara, da relatoria do Ministro Aroldo Cedraz) , estando elidida a não comprovação da boa e regular aplicação das verbas públicas federais repassadas, devem as presentes contas serem julgadas regulares com ressalvas.
CONCLUSÃO
6.	Da análise anterior conclui-se que o recorrente comprovou a boa e regular gestão dos recursos públicos federais tratados nos presentes autos, devendo suas contas serem julgadas regulares com ressalvas.
PROPOSTA DE ENCAMINHAMENTO
7.	Ante o exposto, submete-se à consideração superior a presente análise do recurso de revisão interposto por Amós Bezerra da Silva contra o Acórdão 1842/2019-TCU-Primeira Câmara, propondo-se, com fundamento nos arts. 32, inciso I, e 33, da Lei 8.443/1992:
a) conhecer do recurso de revisão e, no mérito, dar-lhe provimento para julgar regulares com ressalvas as contas de Amós Bezerra da Silva;
b) comunicar o teor da decisão que vier a ser proferida ao recorrente e aos demais interessados."
É o relatório.

8.1. Sábato Giovani Megale Rossetti (2774/OAB-PA) e outros, representando Amós Bezerra da Silva

Subprocurador-Geral Lucas Rocha Furtado

RECURSO DE REVISÃO EM TOMADA DE CONTAS ESPECIAL. APROVAÇÃO DA PRESTAÇÃO DE CONTAS PELO ÓRGÃO REPASSADOR. JUNTADA DA INFORMAÇÃO APÓS O JULGAMENTO DO PROCESSO. CONHECIMENTO. PROVIMENTO. CONTAS REGULARES COM RESSALVA.

TOMADA DE CONTAS ESPECIAL (TCE)

Secretaria de Recursos (Serur); Secretaria de Controle Externo de Tomada de Contas Especial (SecexTCE)

Trata-se de tomada de contas especial instaurada pelo Instituto Nacional de Colonização e Reforma Agrária (Incra) , em desfavor de Amós Bezerra da Silva, exPrefeito do Município de Augusto Corrêa/PA, em razão da não aprovação da prestação de contas dos recursos do Convênio 716158/2009, tendo por objeto a execução de obras de construção/complementação de 25,70 km de estradas vicinais, localizadas em área da Reserva Extrativista Marinha Araí-Perobaí.
2.	Revel, o ex-prefeito foi condenado, por meio do Acórdão 1842/2019-TCU-Primeira Câmara, de 26/2/2019, pela não comprovação de que o objeto do convênio integralmente executado fora construído com os recursos repassados pelo Incra para tal finalidade.
3.	Ocorre que, antes mesmo desse julgamento, o responsável já tinha providenciado a regularização da documentação junto ao órgão repassador dos recursos, que informou essa circunstância a esta Corte em 07/12/2018. Na ocasião, o Incra comunicou, por meio do Ofício n° 49931/2018/SR (01) PA-G/SR (01) PA/INCRA-INCRA, que aprovara a prestação de contas e solicitou que fosse desconsiderada a respectiva tomada de contas especial, encaminhando a documentação pertinente (peça 25) .
4.	O citado ofício, todavia, não foi considerado previamente à deliberação, pois acabou por ser juntado a este processo tardiamente, somente em 15/5/2019.
	Ante o exposto, entendo que, não subsistindo o motivo determinante para a irregularidade das contas do responsável, o recurso deve ser provido, nos termos do acórdão que ora proponho.
TCU, Sala das Sessões Ministro Luciano Brandão Alves de Souza, em 17 de março de 2021.
JORGE OLIVEIRA 
Relator